臺灣臺南地方法院民事判決　　　　 　　　94年度訴字第355號
　　原　　　告　丙○○
　　訴訟代理人　林金宗律師
　　被　　　告　乙○○
　　訴訟代理人　甲○○
上列當事人間請求確認租賃關係存在等事件，經本院於民國94年
7月6日言詞辯論終結，判決如下：
      主      文
確認兩造間就坐落台南縣永康市○○段一四二八之三地號土地之
租賃關係存在，租期自民國九十四年一月一日起至一百年一月一
日止，押租金新台幣玖萬零捌佰柒拾捌元，租金每月新台幣壹萬
陸仟參佰伍拾捌元，於每月一日前繳納。
被告應給付原告新台幣伍萬玖仟壹佰貳拾貳元，及自民國九十四
年二月三日起至清償日止，按週年利率百分之五計算之利息。
訴訟費用由被告負擔。
本判決第二項得假執行。但被告如於執行標的物拍定、變賣前，
以新台幣伍萬玖仟壹佰貳拾貳元為原告預供擔保，得免為假執行
。
      事實及理由
一、原告起訴主張：
（一）兩造於民國90年1月1日簽立土地租賃契約，用以興建房屋
      ，土地租賃之主要內容如下：
（１）租賃標的：台南縣永康市○○段1428、1428之3地號2筆土
      地，面積968平方公尺。
（２）租賃期限：自90年1月1日起至100年1月1日止。
（３）租金：每個月新台幣（下同）27,000元，每月1日前繳納
      。
（４）押租金：150,000元。
（二）被告與原告簽立租約之時，被告用以出租之系爭1428、14
      28之3地號2筆土地，其中1428地號為被告所有，1428之3
      地號則為被告（持分百分之四十）、訴外人周鴻儒（持分
      百分之三十）、周德興（持分百分之三十）3人所共有。
      租金則均由訴外人甲○○（被告之父）簽收，租金迄今已
      收取4年，共有人均無異議。足見，本件租約係被告經由
      1428之3地號土地全部共有人同意所出租。
（三）系爭1428地號土地於93年7月7日遭台灣台南地方法院拍賣
      ，由原告以1,360,000元標得，並於93年8月10日辦理所有
      權移轉登記完竣。
（四）系爭1428地號土地業由原告拍定，原告於拍定後係基於所
      有權人之意思而行使其權利，並非因承租被告之土地而為
      使用收益，執此，被告已不能提供合於租約約定之土地供
      原告使用收益，至為顯然。然民法就土地經承租人取得，
      土地因為「承租人本人就租賃物主張權利，致出租人不能
      提供土地給承租人為約定之使用、收益」之情形，並未規
      定其法律效果，依民法第1條之規定，原告認為基於相同
      之事物應為相同之處理之法理，主張應「類推適用」民法
      第435條及第436條規定，即原告應可請求減少租金，因此
      ，原告於93年12月31日以台南成功路郵局第3210號存證信
      函通知被告，行使減少租金請求權，請求將租金減為每月
      10,500元（減少租金之計算方式，係依使用面積減少之比
      例，租金亦依比例減少計算），並隨函附上支付租金之郵
      政匯票10,500元，然被告並不同意原告減少租金，並於94
      年1月7日以存證信函回覆原告，並主張兩造間已無租賃契
      約存在。原告因為被告主張兩造間已無租賃契約存在，並
      否認減少租金之事實，且對租金係按月給付均有爭執，執
      此，兩造間對租賃關係存在有爭執，且對租金之數額，及
      租金之給付時期均有爭執，為此，原告提起確認之訴，如
      訴之聲明第一項。
（五）原租賃契約之押租金為150,000元，因可歸責於被告之事
      由致租賃物一部無法使用收益、原告可以請求減少租金，
      已如前述、本件因有押租金150,000元，亦應依租金減少
      之比例，酌減為60,000元，即被告應返還原告90,000元，
      始為合理。並聲明：求為判決如主文第一項、第二項所示
      。
二、被告則以：系爭1428地號土地遭拍賣後，原租約已失效；系
    爭1428之3地號土地係被告與訴外人周鴻儒、周德興所共有
    ，兩造於90年1月1日簽立土地租賃契約時，訴外人周鴻儒、
    周德興並未同意，該租約應屬無效云云，資為抗辯。並聲明
    ：原告之訴駁回。
三、兩造不爭執之事實：
（一）兩造於90年1月1日簽立土地租賃契約，租賃之主要內容如
      下：
（１）租賃標的：系爭1428、1428之3地號2筆土地，面積968平
      方公尺。
（２）租賃期限：自90年1月1日起至100年1月1日止。
（３）租金：每個月27,000元，每月1日前繳納。
（４）押租金：150,000元。
（二）系爭1428地號土地於93年7月7日遭本院拍賣，由原告以1,
      360,000元標得，並於93年8月10日辦理所有權移轉登記完
      竣。
（三）系爭1428地號土地之面積為581平方公尺，使用分區為農
      業區，公告現值每平方公尺為2,6 00元，1428之3地號土
      地之面積為387平方公尺，使用分區為運輸中心，公告現
      值每平方公尺為6,000元。
（四）系爭1428、1428之3地號土地相鄰，且皆臨20米寬之永安
      路。系爭1428、1428之3地號土地現由原告架設鐵皮屋當
      做保養廠，西邊有「高爾夫汽車保養廠」、「老張麵館」
      、「尚綠環保工程股份有限公司」、「舜連科技」、「Ｓ
      ＴＯＰ便利商店」，北邊有「豬哥標檳榔攤」，南邊有「
      鴻興園藝」。
四、按確認法律關係之訴，非原告有即受確認判決之法律上利益
    者，不得提起之，民事訴訟法第247條第1項前段定有明文。
    所謂即受確認判決之法律上利益，凡法律關係之存否於當事
    人不明確，致原告私法上之地位有受侵害之危險，而得以對
    於被告以確認判決除去者，均屬之。經查，原告主張兩造就
    系爭1428之3地號土地之租賃關係仍然存在，被告否認之，
    則原告對系爭1428之3地號土地租賃關係是否存在，即屬不
    明確，原告本於承租人之地位就系爭1428之3地號土地為使
    用收益，既產生爭議，自不得謂原告在私法上之地位無受侵
    害之危險。揆之首開說明，原告提起本件確認之訴以排除此
    項危險，堪認有即受確認判決之法律上利益，先予敘明。
五、得心證之理由：
    本件兩造之爭執要點在於：系爭1428地號土地遭本院拍賣，
    由原告標得後，兩造就系爭1428之3地號土地之租賃關是否
    仍存在？若仍存在，原告得否請求減少租金及退還部分押租
    金？經查；
（一）按租賃關係存續中，因不可歸責於承租人之事由，致租賃
      物之一部滅失者，承租人得按滅失之部分，請求減少租金
      。前項情形，承租人就其存餘部分不能達租賃之目的者，
      得終止契約，民法第435條定有明文。從上開規定可知，
      租賃關係存續中，因不可歸責於承租人之事由，致租賃物
      之一部滅失者，承租人僅得按滅失之部分請求減少租金，
      租賃關係並不當然消滅，是被告辯稱：系爭1428地號土地
      遭拍賣後，原租約已失效云云，自不足採。原告請求確認
      兩造就系爭1428之3地號土地之租賃關係仍然存在，自屬
      有據。
（二）查民法第435條所謂滅失應包括事實上滅失（如租賃物因
      火災而燒燬）及法律上滅失（如租賃物實際上並未滅失，
      但出租人已無法依租賃契約之內容提供給承租人使用）。
      系爭1428地號土地於93年7月7日遭本院拍賣，由原告以
      1,360,000元標得，並於93年8月10日辦理所有權移轉登記
      完竣，此為兩造所不爭執，系爭1428地號土地既由原告經
      強制拍賣程序標得，雖該土地仍由原告使用，但原告係基
      於所有權人之意思而行使其權利，並非因承租被告之土地
      而為使用收益。被告實際上既已無法依兩造原訂租賃契約
      之約定，提供系爭1428地號土地供原告使用，揆諸上開說
      明，應認在兩造之間，系爭1428地號土地已滅失（法律上
      滅失）。又系爭1428地號土地係因被告積欠其債權人之債
      務未清償，經其債權人聲請本院查封、拍賣，始由原告標
      得，是系爭1428地號土地遭原告標得，致被告無法依原租
      賃契約之內容提供給承租人即原告使用，自難認可歸責於
      原告。綜上，原告原向被告承租系爭1428、1428之3地號2
      筆土地，現為租賃標的物一部分之系爭1428地號筆土地，
      既因不可歸責於承租人（即原告）之事由而滅失（法律上
      滅失），原告自得依（或類推適用）民法435條第1項之規
      定請求減少租金。又減少租金之計算方式，本院認應以原
      訂租金額每個月27,000元為基準，依系爭1428、1428之3
      地號土地總價之比例減少，較為公平。
（三）按系爭1428地號土地之面積為581平方公尺，使用分區為
      農業區，公告現值每平方公尺為2,6 00元，1428之3地號
      土地之面積為387平方公尺，使用分區為運輸中心，公告
      現值每平方公尺為6,000元。系爭1428、1428之3地號土地
      相鄰，且皆臨20米寬之永安路。系爭1428、1428之3地號
      土地現由原告架設鐵皮屋當做保養廠，西邊有「高爾夫汽
      車保養廠」、「老張麵館」、「尚綠環保工程股份有限公
      司」、「舜連科技」、「ＳＴＯＰ便利商店」，北邊有「
      豬哥標檳榔攤」，南邊有「鴻興園藝」，此為兩造所不爭
      執。本院審酌系爭14 28、1428之3地號土地相鄰，且皆臨
      20米寬之永安路，及1428地號土地之使用分區為農業區，
      1428之3地號土地之使用分區為運輸中心，認該2筆土地之
      價值依公告現值計算，堪稱妥適。上開2筆土地依公告現
      值計算結果，系爭1428、1428之3地號土地之總價分別為
      1,510,6 00元、2,322, 000元。是以原訂租金額每個月27
      ,000 元為基準，依該2筆土地總價之比例計算結果，兩造
      就系爭1428之3地號土地之租金每月應減少為16,358元〔2
      ,322,000 ÷（1,510,600＋2, 322,000）×27,000＝16,3
      58，元以下四捨五入〕。
（四）押租金契約雖獨立於租賃契約之外，惟其存立，須以租賃
      契約存在為前提。亦即租賃契約不生效者，押租金契約原
      則不成立，租賃關係消滅者，押租金契約原則上亦隨同消
      滅。租賃關係消滅時，押租金返還請求權於租賃關係消滅
      時發生。查系爭1428地號土地，因不可歸責於承租人即原
      告之事由而滅失（法律上滅失），已如前述，兩造就系爭
      1428地號土地之租賃關係，既因該土地滅失（法律上滅失
      ）而消滅，揆諸上開說明，兩造就系爭1428地號土地之押
      租金契約亦隨同消滅，而原告之押租金返還請求權則於租
      賃關係消滅時發生。是原告依系爭1428、1428之3地號土
      地價值之比例，請求確認兩造就系爭1428之3地號土地之
      押租金為90,878元〔2,322,000÷（1,510,600＋2, 322,0
      00）×150,0 00＝90,878，元以下四捨五入〕，並請求被
      告返還其餘之59,122元，亦屬有據。
（五）被告另抗辯：系爭1428之3地號土地係被告與訴外人周鴻
      儒、周德興所共有，兩造於90年1月1日簽立土地租賃契約
      時，訴外人周鴻儒、周德興並未同意，該租約應屬無效云
      云，惟查，租賃契約為諾成契約，一造約明以某物租與相
      對人使用，其相對人約明支付租金，即生效力。租賃，就
      出租人無所有權之物，亦得成立（最高法院19年上字第34
      3號、33年上字第84號判例參照）。是系爭1428之3地號土
      地雖係被告與訴外人周鴻儒、周德興所共有，並非被告單
      獨所有，然基於債之相對性，兩造於90年1月1日簽訂之土
      地租賃契約，於兩造間仍屬有效，被告抗辯該租約應屬無
      效云云，自不足採。
六、綜上所述，原告原向被告承租系爭1428、1428之3地號2筆土
    地，現為租賃標的物一部分之系爭1428地號土地，既因不可
    歸責於承租人即原告之事由而滅失（法律上滅失），而被告
    又否認兩造就系爭1428之3地號土地之租賃關係存在，則原
    告請求確認兩造間就坐落台南縣永康市○○段1428之3地號
    土地之租賃關係存在，租期自94年1月1日起至100年1月1日
    止，押租金90,878元，租金每月16,358元，於每月一日前繳
    納，並請求被告應給付原告59,122元，及自起訴狀繕本送達
    之翌日即94年2月3日起至清償日止，按週年利率百分之五計
    算之利息，為有理由，應予准許。
七、本判決主文第二項所命給付之金額未逾500,000元，依民事
    訴訟法第389條第1項第5款規定，應依職權宣告假執行。但
    依同法第392條第2項、第3項規定，本院亦得依職權宣告被
    告如於執行標的物拍定、變賣前，預供擔保得免為假執行。
八、本案事證已臻明確，兩造其餘之主張及提出之攻擊防禦方法
    ，均不影響本院所為之前開判斷，自無再一一審論之必要。
九、訴訟費用負擔之依據：民事訴訟法第78條。
中　　華　　民　　國　　94 　　年　   7  　月    13   日
                  民事第二庭    法　官　蘇正賢
以上正本係照原本作成
如對本判決上訴，須於判決送達後20日內向本院提出上訴狀
中　　華　　民　　國　　94 　　年　   7  　月    13   日
                                書記官　陳美萍
